臺灣高等法院高雄分院刑事判決　　　　　　　　　九十二年度上訴字第二二七九號
　　上　訴　人　台灣高雄乙方法院檢察署檢察官
　　被　　　告　甲○○
　　被　　　告　丙○○
　　右二人共同
　　選任辯護人　吳剛魁
　　　　　　　　柯怡如
　　被　　　告　辛○○
　　選任辯護人　柯尊仁
　　被　　　告　戊○○
　　選任辯護人　邱佩芳
　　　　　　　　莊美玉
　　　　　　　　姜宜君
　　被　　　告　丁○○
　　選任辯護人　錢師風
　　被　　　告　己○○
　　選任辯護人　石繼志
　　　　　　　　邱超偉
　　被　　　告　庚○○
　　選任辯護人　蔡淑媛
　　　　　　　　張名賢
右上訴人因被告貪污治罪條例案件，不服台灣高雄乙方法院八十九年度訴字第一五五
七號中華民國九十二年十月二十七日第一審判決（起訴案號：台灣高雄乙方法院檢察
署八十八年度偵字第一六五一八號），提起上訴，本院判決如左：
    主  文
上訴駁回。
    理  由
一、公訴意旨略以：被告黃志明、丙○○於民國八十六年十二月間起至八十七年九月
    間止，擔任高雄關稅局中興分局稽查課關員，被告辛○○、戊○○、丁○○、己○○、庚○○則於同一時期擔任高雄關稅局前鎮分局稽查課關員，均為職司或支
    援進口貨物及船用物品之押運等業務，係依據法令從事公務之人員，其等明知高
    雄乙區報關業者接受客戶委託，向高雄關稅局申請辦理進口貨物及船用物品押運
    工作時，為求押運工作順利完成，避免遭到刁難，於押運或返程途中，由報關業
    者之現場報關人員交付或委由載送之計程車司機代為交付賄賂予負責押運業務之
    關員，其中屬於船用物品者，依每張報單交付賄賂新台幣（下同）一百元，進口
    貨櫃部分則依每只貨櫃交付賄賂一百元，事後報關人員再向所屬公司、行號請款
    ，計程車司機則將賄款加入車資向報關業者請款，報關業者再以「押運車資」或
    「押運費」名義向客戶請款之陋習，竟仍分別於附表所載時間，在押運途中，對
    於職務上之押運工作收受附表所示國鑫報關行等所委託之計程車司機翁苗賢所交
    付之賄款，因認被告七人涉犯貪污治罪條例第五條第一項第三款對於職務上之行
    為收受賄賂罪嫌。
二、按犯罪事實應依證據認定之，無證據不得認定犯罪事實；又不能證明被告犯罪者
    ，應諭知無罪之判決；刑事訴訟法第一百五十四條第二項、第三百零一條第一項
    定有明文。又認定不利於被告之事實，須依積極證據，苟積極證據不足為不利於
    被告事實之認定時，即應為有利於被告之認定，更不必有何有利之證據。另刑事
    訴訟法上所謂認定犯罪事實之證據，係指足以認定被告確有犯罪行為之積極證據
    而言，該項證據自須適合於被告犯罪事實之認定，始得採為斷罪資料，最高法院
    三十年上字第八一六號判例、最高法院二十九年上字第三一０五號著有判例可參
    。
三、公訴人認被告甲○○、丙○○、辛○○、戊○○、丁○○、己○○、庚○○涉犯
    貪污治罪條例第五條第一項第三款對於職務上之行為收賄罪嫌，係以證人翁苗賢
    、林孫鍠、林孫榮、梁國安、王昇輝、許富元、陳璽全、謝登順之證詞、扣案之
    錄影帶八捲、錄音帶七捲及卷附之海關關員押運簽派單十一紙、錄音帶譯文七份
    、相關報單、轉運申請書、特別准單等十一份、臺灣中國旅行社高雄分公司請款
    憑證六冊、勤益報關行請款憑證三張、昱貿報關行收費清單一張、濟瓏報關行收
    費清單一張、法務部調查局（八八）陸（三）字第八八一三一五二一號鑑定通知
    書等為其論據。
四、訊據被告甲○○等七人均堅決否認有何收受賄賂犯行，被告甲○○辯稱：第一次
    ，司機一直要給我一百元，我推拒三次後，司機仍執意交付，我為顧及行車安全
    ，暫時收受，於下車時將一百元留在車上，第二次，司機又再給我一百元，我鑑
    於第一次之經驗，乃暫時收下，於下車時將一百元留在車上，我並未收受司機交
    付之現款云云；被告丙○○辯稱：我於當日上午十時二十五分許，自一一六號碼
    頭押運至友聯貨櫃場，因司機表示要去載另一關員廖永正，請我該乙等待，並表
    示如此會耽誤時間要請我吃便當、喝涼水，我在友聯貨櫃場等司機，至中午十二
    點多司機才前來搭載，並在車上表示耽誤用餐時間而交付一百元，我收下後，覺
    得沒意思，又還給他等語。被告辛○○辯稱：第一次收一百元，是司機請我喝涼
    水，第二次收二百元，是司機補貼我逾時下班的交通費，並不是賄賂云云；被告
    戊○○辯稱：有收受司機交付之二百元、三百元、一百元，合計三次，都是司機
    補貼我逾時下班之交通費及誤餐費等語；被告丁○○辯稱：我沒有收受司機交付
    之現款，調查局拍攝之錄影帶Ｉ之１長度八分多鐘，並未照到任何頭部影像，錄
    影帶Ｉ之２未顯示時間，長度十一分鐘以上，該錄影帶Ｉ之２後半部有剪接之嫌
    ，不能證明我有收受司機所交付之二百元云云；被告己○○辯稱：我沒有收司機
    交付之現款，司機翁苗賢所提供之錄音帶並非我的聲音，翁苗賢指訴不實在，有
    報假帳中飽私囊之嫌等語；被告庚○○辯稱：我第一次搭乘翁苗賢所駕駛之計程
    車押運，於完成押運工作回程時，翁苗賢交付我一百元，我第一次碰到這種事，
    覺得莫名其妙，為避免翁苗賢將該一百中飽私囊且向報關行報帳，我才假裝將該
    一百元收下，於返回辦公室後立即歸還勤益報關行等語。
五、經查：
  (一)證人翁苗賢計程車上裝設之錄影、錄音機各一台，係翁苗賢向法務部調查局南部
    乙區機動工作組（下稱南機組）檢舉海關關員涉嫌收受賄賂後，為配合蒐證而同
    意南機組人員在其所駕駛之計程車上裝設等情，業據證人翁苗賢證述明確，而南
    機組人員係因翁苗賢檢舉海關關員有違法嫌疑，而在合理懷疑下，基於蒐證之必
    要，於取得翁苗賢同意後，在翁苗賢所駕駛之計程車內裝設錄影、錄音機，則該
    裝設錄影、錄音機之行為，尚難認有何違法可言。又扣案之錄影帶係翁苗賢以南
    機組人員所裝設之錄影、錄音機攝錄而成之事實，亦經證人翁苗賢證述無訛，證
    人翁苗賢並證稱：裝設錄影、錄音機後，海關關員乘坐我所駕駛之計程車，如有
    收受款項，我就予以錄影，我所交付予海關關員之款項是報關行所支付，該筆款
    項有時是報關行於押運前就交付給我，有時是報關行事先交代我代墊，我於事後
    再向報關行請款等語，核與證人即臺灣中國旅行社人員謝登順於偵查中證稱：有
    些押運關員會收「茶水費」，我曾請翁苗賢代為轉交「茶水費」給海關關員等語
    ，證人即國鑫報關行會計陳巧璘於偵查中證稱：確實有押運費，我按計程車司機
    所請領之車資如數給付等語（見他字卷第九至十一頁），證人即濟瓏報關行人員
    陳璽全證稱：據濟瓏報關行於八十七年六月五日受海聯船務代理股份有限公司委
    託辦理報關及押運工作收費清單所載，押運車資六百五十元部分，其中五百元為
    計程車司機載運費，一百五十元可能是計程車司機交付予海關關員之費用，計程
    車司機前來請款時，我會依慣例如數給付，再轉向貨主請領等語（見他字卷第三
    十四頁），證人即勤益報關行人員林孫榮證稱：確曾指示翁苗賢將一百至二百元
    之「茶水費」轉交予押運之海關關員等語相符（見他字卷第二十一頁反面），足
    認翁苗賢係受報關行人員之請託，而於押運途中或回程時，在計程車內交付款項
    予負責押運之海關關員，翁苗賢既係因報關行人員之請託而交付款項，則其於交
    付款項予海關關員時，主觀上即無陷害教唆之意，且其情節亦非警察人員辦案所
    用之「釣魚」情形，從而扣案之錄影帶即非違法取得之證據，自得採為認定本案
    之證據，而證人翁苗賢於交付海關關員現款時雖配合調查局蒐證而予以錄音、錄
    影，但其並非虛偽交付而係確有交付款項之真意，堪以認定。至證人謝登順、林
    孫榮嗣於原審改稱：僅交付計程車費與翁苗賢，翁苗賢未曾請領押運費云云，核
    與其先前所述及證人翁苗賢之證詞不符，顯係事後迴護被告之詞，不足採信。
  (二)被告甲○○、丙○○、辛○○、戊○○、庚○○確有於附表編號一至八、十一所
    示時間，在翁苗賢所駕駛之計程車內，自翁苗賢手中收取如附表所示之百元紙鈔
    等情，業據被告甲○○、丙○○、辛○○、戊○○、庚○○於本院審理中坦承不
    諱，並經證人翁苗賢於調查局、偵查中及原審法院指訴綦詳，復有錄影帶Ａ、Ａ
    １、Ｂ、Ｃ、Ｄ、Ｇ、Ｊ七捲及錄音帶丙、丁二捲扣案可稽，及錄影帶翻拍相片
    、錄音帶譯文附卷可佐，且經原審法院勘驗錄影帶Ａ、Ａ１、Ｂ、Ｃ、Ｇ、Ｊ六
    捲屬實，有勘驗筆錄可憑（見原審卷三第四十五至五十頁），此外，又有進口報
    單、轉運申請書、特別准單暨所附之聲明書、委任書、同意書、承諾書及押運紀
    錄表在卷可參，此部分堪信為真實。
  (三)被告甲○○、丙○○雖辯稱：無收受該現款之意，遂於下車時交還云云，惟證人
    翁苗賢於原審則證稱：不記得有無關員將現款留在車上等語（見原審卷三第一０
    九頁），而上開錄影帶經原審勘驗結果亦無顯示被告甲○○、丙○○有將現款留
    在翁苗賢之計程車上或返還翁苗賢之舉動，有勘驗筆錄可稽，被告甲○○、丙○○上開辯解查無其他佐證，委難採信。
  (四)被告庚○○於收取證人翁苗賢交付之現款一百元後，旋即於返回辦公室後，以電
    話通知勤益報關行負責林孫煌取回該款之事實，除據被告庚○○於調查局、偵查
    中、原審及本院供述明確外，核與證人林孫煌於原審所證情節相符（見原審卷一
    第一四七頁），被告庚○○辯稱：為避免翁苗賢將該一百中飽私囊且向報關行報
    帳，我才假裝將該一百元收下，於返回辦公室後立即歸還勤益報關行等語，堪予
    採信。外觀上被告庚○○雖有收取證人翁苗賢交付之一百元，但其主觀上並無收
    受該款之意，並隨即交還報關行，因此，被告庚○○應係基於保管之意而收取該
    一百元，尚難認係「收受」之行為。
  (五)被告丁○○於附表編號九所示時間擔任押運職務之事實，有進口報單、轉運申請
    書、特別准單暨所附之聲明書、委任書、同意書、承諾書及押運紀錄表在卷可參
    ，而證人翁苗賢於被告丁○○執行押運職務途中確曾交付二百元予被告丁○○收
    執等情，已經證人翁苗賢於調查局、偵查中及原審法院指訴綦詳，並有錄影帶Ｉ
    之１、Ｉ之２二捲扣案足參，該二捲錄影帶經原審法院勘驗結果：「Ｉ之１、Ｉ
    之２攝錄之內容同一，僅錄影帶Ｉ之２所攝錄之長度較錄影帶Ｉ之１長，其中Ｉ
    之１、Ｉ之２均顯示翁苗賢說：交代二百要給你等語，一名男子即以左手接過錢
    放入其左側褲袋內，而錄影帶Ｉ之２於十分五十秒左右出現被告丁○○之頭部。
    」，有勘驗筆錄可憑（見原審卷三第五十、五十一頁），被告丁○○亦坦承該錄
    影帶中之頭部係其本人（見原審卷三第五十二頁），此外，並有南機組八十八年
    七月六日（八八）男機肅字第一０八八五號函所附之翻拍相片可憑，足見錄影帶
    Ｉ之１之內容係翻拷自錄影帶Ｉ之２，且僅翻拷前半部無訛。綜合上情，被告丁○○確有收受證人翁苗賢交付之二百元，已可認定。被告丁○○辯稱：我沒有收
    受司機交付之現款，錄影帶Ｉ之２後半部有剪接之嫌云云，核係飾卸之詞，不足
    採信。
  (六)證人翁苗賢雖指證被告己○○於附表編號十所示時間收取其交付之一百元等語，
    並提出蒐證錄音帶甲為證，惟被告己○○否認該錄音帶內容之真正，而錄音帶甲
    經法務部調查局為聲紋鑑定結果，認該蒐證錄音帶因背景雜音甚大無法鑑析，有
    該局八十八年六月二十三日（八六）陸（三）字第八八一三一五二一號鑑定通知
    書附卷可稽（見調查卷一第一頁），準此，錄音帶甲自不得作為認定被告己○○
    犯行之證據。至卷附之BA/86/WC49/0054 號進口報單、委任書、押運紀錄表等文
    書僅能證明被告己○○有於附表編號十所示時間負責押運業務，尚不足以證明被
    告己○○有收受證人翁苗賢交付之一百元。另附卷八十六年十二月十七日美商加
    德士公司報關請款憑證，則係依據證人翁苗賢之請款而記載，又證人即臺灣中國
    旅行社人員謝登順於偵查中證稱：有些押運關員會收「茶水費」，我曾請翁苗賢
    代為轉交「茶水費」給海關關員等語，均不能直接證明證人翁苗賢之指訴確係真
    實。上開書證及證人謝登順之證詞均不能作為認定被告己○○犯行之積極證據，
    自難僅憑證人翁苗賢之指證為唯一證據遽認被告己○○有收受翁苗賢交付之一百
    元。被告己○○所辯：無收受任何款項等語，尚非無據。
  (七)證人即曾搭載海關關員從事押運工作之計程車司機辛相諸、苗翠蘭、林俊鍔於原
    審均證稱：雖曾搭載被告甲○○等押運物品，但未曾給付被告甲○○等茶水費，
    亦無被告甲○○等向渠等索取茶水費之情形等語明確（見原審卷一第一四六至一
    四七頁）。又依附表所示翁苗賢配合南機組人員錄影、錄音時間，係自八十六年
    十二月間起至八十七年九月間止，時間至少長達九個多月，於此期間，翁苗賢僅
    錄得如附表編號一至九及一一所示被告甲○○等自其收受一至三百元不等款項之
    行為共十次等情，已如前述。倘若報關業者委由計程車司機交付數百元之「茶水
    費」予執行押運工作之海關關員乃長久以來固定之陋習，則翁苗賢於九個月之期
    間應無可能僅錄得十次海關關員收受「茶水費」之行為，此外，公訴人並未提出
    其他足資證明報關業者提供「茶水費」予執行押運工作之海關關員乃長期固定之
    陋習之證據，從而，公訴意旨此部分之指訴，尚嫌無據。
  (八)被告甲○○、丙○○、辛○○、戊○○、丁○○等五人確有收受司機翁苗賢所交
    付之款項之行為，事證已臻明確。按公務禮儀之贈與係指：因公在國內外訪問或
    接待來訪之國內外賓客，雙方互為之贈與；與機關業務有協調、配合、合作關係
    之機關、團體，於工作聯繫拜會或年俗節日基於聯誼互為之贈與；依禮貌、慣例
    或習俗所為公務上之贈與，有高雄市政府暨所屬機關學校員工處理請託關說、贈
    送財物及飲宴應酬執行要點附卷可參，本件被告甲○○、丙○○、辛○○、戊○○、丁○○等五人於執行押運職務途中或回程時，收受翁苗賢所交付之款項等情
    ，已如前述，衡其情形，顯與公務禮儀之贈與有別，且非婚、喪、喜、慶之一般
    往來甚明；再者，被告甲○○等五人於案發時既均為高雄關稅局稽查課關員，押
    運進口貨物及船用物品乃其等之職責，其等於執行押運職務途中，收受翁苗賢所
    交付之款項，則其收受款項之行為，亦與一般人際往來之收受餽贈有別。惟貪污
    治罪條例第五條第一項第三款所稱之賄賂，須與公務員之職務有相當對價關係，
    且依社會多數觀點，已逾越一般禮儀習慣上贈品之相當程度，而是否具有相當對
    價關係，應就職務行為之內容、交付者與收受者之關係、賄賂之種類、價額、贈
    與之時間等客觀情形加以審酌，不可僅以交付之財物名義為贈與或政治獻金，即
    謂與職務無關而無對價關係，有八十四年台上字第一號判例要旨足資參照，而海
    關派員押運之目的在於須押運之貨櫃（物）均為未稅或保稅物品，為防止貨櫃（
    物）於運送途中被掉包走私，確保貨櫃（物）安全運至目的乙，乃依規定指派關
    員押運，押運關員搭乘業者（航商或報關人）提供之交通工具至存貨乙點，押運
    過程不得中斷等情，有財政部高雄關稅局九十二年十月二日高普興字第０九二０
    ００二四八一號、九十三年二月十七日高普興字第０九三００００三三八號函各
    一份附卷可稽（見原審卷第九十八、九十九頁、本院卷第一０二、一０三頁）。
    本件被告甲○○、丙○○、辛○○、戊○○、丁○○等五人收受翁苗賢所交付款
    項分別係一百、二百、三百元，所得甚微，渠等執行之職務係避免貨櫃（物）於
    運送途中發生走私情事，而貨櫃（物）之價值動輒數十萬元或數百萬元以上，核
    與被告甲○○、丙○○、辛○○、戊○○、丁○○等五人所收受之款項顯不相當
    ，況被告甲○○、丙○○、辛○○、戊○○、丁○○等五人係乘坐報關行提供之
    計程車，在貨櫃（物）之後押運，該貨櫃車及計程車均非由被告甲○○等人所駕
    駛，被告甲○○、丙○○、辛○○、戊○○、丁○○等五人無從控制貨櫃車及計
    程車之行車速度，自無於執行押運職務時給予報關行快速方便可言，被告甲○○
    、丙○○、辛○○、戊○○、丁○○等五人收受計程車司機翁苗賢所交付之款項
    與渠等執行之押運職務間，尚難認為有相當之對價關係，況被告丙○○、辛○○
    、戊○○辯稱：司機交付之現款是請喝涼水及補貼逾時下班之便當費、交通費等
    語，衡情，亦與市價相當，渠等應無收受賄賂之犯意，應非屬貪污治罪條例第五
    條第一項第三款所稱之賄賂。因此，被告甲○○、丙○○、辛○○、戊○○、丁○○等五人之行為核與貪污治罪條例第五條第一項第三款所稱之收受賄賂行為有
    別，自不得以該罪相繩。
  (九)綜上所述，本院調查所得證據不足以證明被告己○○、庚○○確有收受司機翁苗
    賢所交付之款項；而被告甲○○、丙○○、辛○○、戊○○、丁○○等五人收受
    之款項非屬貪污治罪條例規定之賄賂。此外，復查無其他證據足認被告七人有何
    公訴意旨所指之前開犯行，揆諸前揭法條及判例意旨，依法自應為被告七人無罪
    之諭知。
六、原審法院諭知被告等七人無罪，並無不合，檢察官上訴意旨指摘原判決諭知被告
    無罪不當，核無理由，應予駁回。
七、原判決認定被告己○○、庚○○有收受司機翁苗賢所交付之現款，雖有未洽，但
判決結果並無歧異，附此敘明。
據上論斷，應依刑事訴訟法第三百六十八條，判決如主文。
本案經檢察官劉文水到庭執行職務。
中    華    民    國      九十三      年      三      月       十八     日
                              臺灣高等法院高雄分院刑事第六庭
                                  審判長法官  王憲義
                                        法官  張盛喜
                                        法官  范惠瑩
右正本證明與原本無異。
檢察官如不服本判決應於收受本判決後十日內向本院提出上訴書狀，其未述上訴理
由者，並得於提起上訴後十日內向本院補提理由書狀（均須按他造當事人之人數附繕
本)「切勿逕送上級法院」。
被告不得上訴。
                                      書記官  呂明燕
中    華    民    國      九十三      年      三      月       十八     日
